【裁判字號】    98,上易,121
【裁判日期】    981117
【裁判案由】    返還報酬
【裁判全文】
臺灣高等法院臺南分院民事判決      98年度上易字第121號
上  訴  人  甲○○
訴訟代理人  張文嘉  律師
            鄧湘全  律師
被上 訴 人  維琳保險經紀人股份有限公司
法定代理人  己○○
訴訟代理人  陳志揚  律師
複 代 理人  丙○○
上列當事人間返還報酬事件，上訴人對於中華民國98年5月6日臺
灣臺南地方法院第一審判決（98年度訴字第197號）提起上訴，
本院於98年11月3日言詞辯論終結，判決如下：
    主  文
上訴駁回。
第二審訴訟費用由上訴人負擔。
    事  實
甲、上訴人方面：
一、聲明：(一)原判決廢棄。(二)被上訴人在第一審之訴及假執行之
    聲請均駁回。(三)第一、二審訴訟費用由被上訴人負擔。
二、陳述：除與原判決記載相同者，茲予以引用外，補稱略以：
  (一)被上訴人公司之顧問有真、假之分，真顧問係指確實有向業
    務員報告訂約之機會而得領取報酬之人，假顧問則為向業務
    員報告訂約之機會，僅是業務員為分散所得以達避稅目的之
    人頭，且被上訴人不但消極容許假顧問之存在，且積極向業
    務員表示可利用假顧問以減輕稅金等情，有證人戊○○證詞
    可憑，是被上訴人公司之「顧問制度」係為逃避稅捐所建置
    ，乃有違公序良俗、公同利益及誠實信用原則之脫法行為，
    則該顧問報酬之匯入當屬不法原因所為之給付，依民法第18
    0條第4項規定，被上訴人自無從請求上訴人返還之。又，因
    顧問其實是節稅工具，故成為被上訴人公司顧問僅需於顧問
    申請表上填寫姓名住址、身分證字號、電話、職業等資料，
    再連同身分證影本及存摺影本交付業務員轉交予被上訴人即
    可，顧問不必與被上訴人簽訂契約，被上訴人亦未將其擬定
    之業務制度交付顧問，故兩造並未有將業務制度作為雙方權
    利義務依據之合意，故被上訴人根據業務制度要求上訴人應
    返還報酬實屬無理。
  (二)訴外人戊○○共向訴外人蔡瑛、鄭啟禎招攬19張保單，若蔡
    瑛、鄭啟禎係經由上訴人之介紹而招攬保險契約，則保單顧
    問報酬理應全數匯入上訴人帳戶，然上開19張保單顧問報告
    卻分別匯入上訴人、訴外人朱天鳳及丁○○之帳戶內；且全
    球人壽公司保險契約之要保書中，業務員簽章欄僅顯示業務
    員名稱，若非業務員之指示，被上訴人如何能判斷應將業務
    佣金提撥予何人，是被上訴人於初見上訴人顧問申請表時，
    縱不知上訴人是戊○○用以避稅之人頭，但於匯款時必已知
    上訴人為假顧問，且戊○○實際上是被上訴人在台南地區最
    高負責人，被上訴人無論依一般常理或社會經驗法則，或依
    其處經理之所得申報，被上訴人絕對知悉上訴人僅為戊○○
    避稅人頭一事，故被上訴人匯入上訴人帳戶等於是向戊○○
    支付，事後發生保單撤銷之情形時，應僅能向戊○○請求返
    還。況戊○○係於民國（下同）94年3月10日向蔡瑛、鄭啟
    禎招攬19張保單，而上訴人、朱天鳳及丁○○卻於94年3月
    14日後成為被上訴人之顧問，故由保單簽訂在前，上訴人成
    為顧問在後一情，實可知被上訴人收到上訴人之顧問申請表
    時，已知上訴人乃戊○○作為避稅人頭之假顧問。
三、證據：除援用原審提出者外，補提全球人壽股份有限公司97
    年7月11日業務酬佣明細表、辛○○（原名鄭啟禎）及鄭儒
    軒保單明細表及被上訴人公司業務制度影本及網路廣告資料
    。並請求函查被上訴人所屬從業人員設籍於高雄縣市、台南
    縣市、屏東縣市於94年間以被上訴人為扣繳義務人之扣繳申
    報資料，請求命被上訴人提出94年度臺南通訊處所有通訊處
    顧問申請表正本、戊○○於任職期間93至94年度業務酬佣明
    細表及保戶保單明細，暨請求傳訊證人戊○○、庚○○（原
    名蔡瑛）。
乙、被上訴人方面：
一、聲明：(一)上訴駁回。(二)第二審訴訟費用由上訴人負擔。
二、陳述：除與原判決記載相同者，茲予以引用外，補稱略以：
    被上訴人否認上訴人所指稱顧問制度之目的係為業務員節（
    逃）稅之工具，更無從知悉上訴人實際上是戊○○分散所得
    之人頭，上訴人就此應舉證以實其說。又上訴人既應聘擔任
    被上訴人公司顧問，則就被上訴人公司而言，94年3月間以
    鄭啟禎為要保人、蔡瑛為被保險人之相關保險契約，係由被
    上訴人之業務員戊○○擔任招攬人，因戊○○表明系爭保險
    契約之業務係來自於顧問即上訴人，故被上訴人於成交後依
    業務制度之相關規定，分別給付業務員戊○○及上訴人相關
    酬佣，故上訴人是否確實認識系爭契約中之要保人、被保險
    人無關，亦與鄭啟禎、蔡瑛之19張保單中，為何僅其中9張
    保單顧問報酬匯入上訴人帳戶一節無涉；再者，顧問於居間
    介紹如果成交時，被上訴人可自推介人「初年度服務報酬」
    中一定比例，給付予顧問作為居間費用，而通常情況，業務
    員均會先與要保人完成簽訂保險契約等相關程序，並經保險
    公司核保後，才會辦理填寫顧問申請書之報聘程序，故上訴
    人成為顧問縱在招攬保單日期後，亦不能逕認被上訴人有容
    許上訴人為戊○○人頭之情事。從而，本件自無法逕行推論
    被上訴人公司於匯款時、或收到上訴人之顧問申請表時，必
    定知悉上訴人是戊○○作為避稅之假顧問，上訴人之所辯並
    無理由。
三、證據：除援用原審提出者外，補提全球人壽股份有限公司業
    務酬佣明細表，並請求傳訊證人乙○○（已捨棄）。
丙、本院依聲請命被上訴人提出戊○○93、94年度全部業務酬佣
    明細表及保單明細資料，並傳訊證人庚○○、辛○○、丁○
    ○到庭。
    理  由
一、被上訴人起訴主張：上訴人經由被上訴人公司業務員戊○○
    之推介，自94年3月14日起應聘擔任被上訴人公司之「顧問
    」職務，依被上訴人公司之業務制度（下稱系爭業務制度）
    ，「顧問」若居間介紹成交，可自推介人所支領「初年度服
    務報酬」中依一定比例取得居間費用。本件上訴人於94年3
    月間介紹以蔡瑛為要保人、鄭啟禎為被保險人及以鄭啟禎為
    要保人、鄭儒軒為被保險人向被上訴人投保之相關保單（下
    稱系爭保險契約），被上訴人於系爭保險契約成立後，已依
    系爭業務制度之規定，給付上訴人「顧問」酬佣費用新台幣
    （下同）68萬7989元，惟系爭保險契約嗣後因故撤銷，依系
    爭業務制度相關規定，上訴人應返還已受領之「顧問」報酬
    ，為此依系爭業務制度拾貳、薪津發放注意事項第7項之規
    定，請求命上訴人應給付被上訴人68萬7989元及自支付命令
    聲請狀繕本送達之翌日起至清償日止，按年息百分之5計算
    利息之判決。（原審為被上訴人勝訴之判決）
二、上訴人則以：上訴人並無擔任居間人之意思，兩造亦從未簽
    訂任何書面契約，被上訴人雖填寫「通訊處顧問申請書」，
    實係業務員戊○○之避稅人頭，而被上訴人匯入上訴人帳戶
    之款項，因存摺由戊○○所持有，故上訴人並未獲得任何居
    間報酬；況本件若有居間關係存在，僅可能存在於上訴人與
    戊○○之間，被上訴人將款項匯入上訴人帳戶，其性質為戊
    ○○與被上訴人間所訂立向上訴人給付之第三人利益契約，
    上訴人如表示不欲享受利益，被上訴人僅能向戊○○請求返
    還。再者，系爭業務制度拾貳、薪津發放注意事項第7項之
    規定，係針對業務員而言，顧問並不受該規定之拘束；又系
    爭業務制度關於顧問即保險居間人之規定，乃違反法律強制
    或禁止規定，應屬無效，且被上訴人公司「顧問制度」係為
    逃避稅捐所建置，應屬違背公序良俗、公共利益及誠實信用
    原則之脫法行為，故顧問報酬之支付係不法原因之給付，依
    民法第180條第4項，被上訴人不得請求返還云云，資為抗辯
    。
三、兩造不爭執之事實：
  (一)上訴人係於94年3月間填寫被上訴人公司通訊處顧問申請表
    ，並交給被上訴人公司之業務員戊○○，由戊○○將該申請
    表交給被上訴人公司。
  (二)依被上訴人公司訂定之系爭業務制度壹、通則第14項、貳、
    業務人員的聘用第8項規定，顧問（A1）不得以被上訴人公
    司各級業務人員名義對外招攬保險，但可自推介人所支領該
    顧問居間介紹成交的所得「初年度服務報酬」中，扣除100%
    ，作為顧問（Al）之居間費用。拾貳、薪津發放注意事項第
    7項規定，已計入業績之保件，依有關規定辦理退保契撤或
    違反告知義務而解除契約後，經酌情退回保費者，其業績及
    已發薪佣自月薪資中全數追回。
  (三)94年3月間，被上訴人公司之業務員戊○○擔任招攬人，以
    蔡瑛為要保人、鄭啟禎為被保險人及以鄭啟禎為要保人、鄭
    儒軒為被保險人，向全球人壽公司投保系爭保單。戊○○向
    被上訴人公司表示系爭保單之業務係來自於上訴人之介紹。
    就系爭保單被上訴人公司發給業務員戊○○32萬1161元之酬
    金，被上訴人公司並以顧問酬金之名義匯68萬7989元入上訴
    人於彰化銀行中華路分行之帳戶。
  (四)要保人蔡瑛及被保險人鄭儒軒向全球人壽公司提出招攬不實
    之申訴，要求退還所繳納之保費，經臺北縣政府消費者保護
    官於97年4月24日下午2時許，會同全球人壽公司、被上訴人
    公司與申訴人等進行協調，於協調會中達成撤銷系爭保險契
    約之協議。全球人壽公司於97年7月11日在給被上訴人公司
    之業務酬佣明細表中，列明扣回被上訴人公司系爭保單之保
    費及全部佣金。
  (五)以上事項，有薪資報表、被上訴人通訊處顧問申請表、員工
    資料表、申訴案件聯繫單、被上訴人業務制度、辛○○及鄭
    儒軒保單資料、申訴案件聯繫單、台北縣政府消保官受理消
    費者申訴協調記錄書附卷足稽（見原審司促字卷第9頁，原
    審卷第32至52頁），為兩造所不爭執，堪信為真正。
四、被上訴人主張經由上訴人所介紹之系爭保險契約業經撤銷，
    上訴人應依系爭業務制度之規定，返還已受領之「顧問」酬
    金68萬7989元等情，為上訴人所否認，並以前開情詞置辯。
    是本件應審酌者為：(一)上訴人是否擔任被上訴人公司顧問一
    職，並因而領有系爭顧問酬金？(二)被上訴人得否請求上訴人
    返還系爭顧問酬金？爰分述如下：
  (一)上訴人是否擔任被上訴人公司「顧問」一職，並因而領有系
    爭顧問酬金？經查：
  1.查上訴人於94年3月間，曾親自填具被上訴人公司通訊處「
    顧問申請表」，交由被上訴人業務員戊○○轉交被上訴人一
    節，為上訴人所不爭執，並有上訴人填具通訊處「顧問申請
    表」附卷足佐（見原審卷第32頁）；又被上訴人係於94年3
    月14日核准上訴人擔任公司「顧問」一職，亦有被上訴人提
    出之員工資料表一紙為憑（見原審司促字卷第6頁）。據此
    ，上訴人確有向被上訴人公司申請擔任該公司「顧問」且經
    被上訴人核准之事實，堪可認定。
  2.按表意人無欲為其意思表示所拘束之意，而為意思表示者，
    其意思表示，不因之無效。但其情形為相對人所明知者，不
    在此限，民法第86條定有明文。上訴人固辯稱：「伊僅為被
    上訴人公司業務員戊○○之節稅人頭，並非真正擔任被上訴
    人公司顧問，且為被上訴人所明知」云云，惟為被上訴人所
    否認，上訴人對此有利於己之事實，應負舉證責任。經查：
  (1)證人戊○○於原審證稱：「我所謂的節稅，是指有些公司的
    顧問有很多的佣金，需要找其他人頭當顧問，應該有些業務
    員也會找顧問人頭來節稅」、「（提示顧問申請表）這份應
    該是我的助理或乙○○拿給被告（上訴人）簽的，公司的顧
    問有的是真的，有的是人頭，原告（被上訴人）看這張申請
    表並不一定會知道被告是人頭，但是事情發生之後，原告已
    經知道被告只是人頭。」（見原審卷第89頁反面），依證人
    戊○○上開證詞，縱可認上訴人係為戊○○節稅之便，始申
    請擔任被上訴人公司顧問之情屬實，然究屬上訴人單方之虛
    偽意思表示，被上訴人並無從由「顧問申請表」中，窺知上
    訴人並無擔任被上訴人「顧問」之真意。
  (2)又上訴人雖於系爭保險契約成立（94年3月10日）後，始經
    核准擔任被上訴人「顧問」一職（94年3月14日），惟參酌
    上開兩造不爭執之系爭業務制度內容（兩造不爭執事項(二)）
    ，被上訴人公司之顧問須居間介紹「成交」始得領取顧問酬
    金，亦即若經其居間介紹者最終並未簽訂保險契約，則該居
    間介紹人自無須為領取酬金而申請擔任顧問之必要，故上訴
    人即使於系爭保險契約簽訂後始申請核准為「顧問」，既無
    涉於擔任「顧問」真意與否之辨明，被上訴人無法據此得知
    「上訴人係業務員戊○○為避稅之人頭，並無擔任被上訴人
    公司顧問」之真意。
  (3)上訴人另辯稱：「伊與系爭保險契約當事人庚○○、辛○○
    素不相識，且若系爭保險契約係由上訴人居間介紹，則其等
    所簽訂之19張保單之顧問酬佣應全數匯入上訴人帳戶，而非
    分別匯入上訴人及訴外人朱天鳳、丁○○帳戶，可知上訴人
    僅為避稅人頭」云云，並舉證人庚○○、辛○○及丁○○於
    本院證詞為憑。惟誠如前述，上訴人既申請且經核准為被上
    訴人之顧問，則就被上訴人公司而言，僅須業務員向被上訴
    人表示相關保險契約，係經業務員指定之顧問居間介紹而成
    ，被上訴人即應依系爭業務制度發給該顧問酬金。故相關保
    險契約是否確由顧問（一人或數人）居間介紹，要屬業務員
    與顧問間之內部關係，被上訴人既無從得知其真偽，亦無加
    以探究之必要，上訴人據此抗辯「被上訴人知悉伊無擔任顧
    問之意」云云，洵無可採。
  (4)準此，上訴人既有向被上訴人申請擔任「顧問」一職，縱上
    訴人原無擔任「顧問」之真意，並未提出無法可信證據，證
    明上情為被上訴人所明知，依民法第86條之規定，上訴人仍
    應受其表明擔任被上訴人公司顧問意思表示之拘束，不得主
    張其意思表示無效。
  3.依上，上訴人向被上訴人申請擔任被上訴人公司之「顧問」
    ，並經核准在案，上訴人復未舉證證明「被上訴人公司知悉
    上訴人係擔任戊○○避稅之人頭」，堪認兩造就上訴人擔任
    被上訴人公司「顧問」乙情，雙方均已達成合意，上訴人既
    因被上訴人系爭業務制度而擔任「被上訴人公司之顧問」，
    則被上訴人公司訂定之系爭業務制度，自應適用於上訴人。
    至於上訴人或抗辯：「顧問並無業績，亦無薪佣，可知追回
    業績及薪佣之規定係針對業務員，而非顧問」、「系爭業務
    制度關於顧問之規定，違反法律強制或禁止規定而屬無效」
    云云。惟查：
  (1)被上訴人公司之「顧問」，得領取居間費用，已規定於系爭
    業務制度，而該業務制度拾貳、薪津發放注意事項第7項所
    追回薪佣之規定，並未排除「顧問」之適用，可見該追回薪
    佣之規定，對領有薪佣（含居間費用）之業務員及「顧問」
    均有適用，上訴人抗辯「顧問並不適用系爭業務制度追回薪
    佣之規定」云云，自無足採。
  (2)又稱居間者，謂當事人約定，一方為他方報告訂約之機會或
    為訂約之媒介，他方給付報酬之契約，民法第565條定有明
    文，足見居間為法律所許之行業。至於保險法並無「保險居
    間人」之規定，為保障要保人、被保險人之權益，固不許保
    險公司僱用「保險居間人」來招攬業務；惟系爭業務制度壹
    、通則第14項規定：「本制度所稱「顧問」(AA、A1)，指各
    級業務人員因業務拓展需要，所建立的業務來源中心」；系
    爭業務制度貳、業務人員的聘用第8項規定：「顧問不得以
    被上訴人公司各級業務人員名義對外招攬保險」，可見被上
    訴人公司之顧問僅係居間介紹有意願投保之人給被上訴人公
    司之業務員認識，以利業務員拓展業務，顧問不得以被上訴
    人公司各級業務人員名義對外招攬保險，有關保險契約之說
    明、簽訂、後續服務仍須由被上訴人公司之業務員為之，要
    保人、被保險人之權益，亦得以確保。從而，被上訴人公司
    之顧問既僅能居間介紹有意願投保之人給被上訴人公司之業
    務員認識，不得以被上訴人公司各級業務人員名義對外招攬
    保險，自難認系爭業務制度有關「顧問」之規定違反保險法
    之規定，則上訴人抗辯：「系爭業務制度有關『顧問』之規
    定，因違反法律強制或禁止之規定而屬無效」云云，亦非可
    取。
  (3)至於上訴人辯稱：「被上訴人『顧問制度』係為逃避稅捐之
    不法原因而設置，故顧問報酬為不法原因之給付，不得請求
    返還」云云，惟由證人戊○○前開所陳「公司的顧問有的是
    真的，有的是人頭」，則被上訴人之顧問制度即便有業務員
    將之運用為個人處理稅務之管道，要屬業務員之個人行為，
    尚難遽此即謂「被上訴人係為不法原因而設置該顧問制度，
    上訴人據以抗辯無須返還系爭顧問酬金」云云，洵無可採。
  (二)被上訴人得否請求上訴人返還系爭顧問酬金？
    經查：被上訴人因上訴人之居間介紹，成立系爭保險契約，
    被上訴人因依系爭保險制度規定，以顧問名義給付酬金68萬
    7989元，並如數匯入上訴人帳戶，惟嗣後系爭保險契約既經
    撤銷，全球人壽公司並於97年7月11日在給被上訴人公司之
    業務酬佣明細表中，列明扣回被上訴人公司系爭保單之保費
    及全部佣金，則依系爭業務制度拾貳、薪津發放注意事項第
    7項之規定，被上訴人公司自得請求上訴人繳回因系爭保單
    所領取之佣金。
五、綜上所述，上訴人因擔任被上訴人「顧問」，並依被上訴人
    公司系爭業務制度拾貳、薪津發放之規定，領取因居間介紹
    系爭保險契約之酬金68萬7989元，惟其所居間介紹之系爭保
    險契約，嗣後既經撤銷，被上訴人依上開注意事項第7條規
    定，訴請上訴人返還居間酬金68萬7989元，及自支付命令聲
    請狀繕本送達翌日即98年2月5日起至清償日止，按週年利息
    百分之5計算之利息，洵有理由，應予准許。原審為上訴人
    敗訴之判決，並依兩造之聲請，分別酌定相當擔保金額為准
    、免為假執行之宣告，經核於法，洵無違誤，上訴論旨指摘
    原判決不當，求為廢棄改判，非有理由，應予駁回。
六、本件事證已臻明確，兩造其餘攻擊、防禦及主張，對本件判
    決結果，並不生影響，爰不逐一論述，併此敘明。
據上論結，本件上訴為無理由，依民事訴訟法第449條第1項、第
78條，判決如主文。
中    華    民    國    98    年    11    月    17    日
                  民事第二庭   審判長 法  官  陳光秀
                                      法  官  莊俊華
                                      法  官  曾平杉
上為正本係照原本作成。
不得上訴。
中    華    民    國    98    年    11    月    19    日
                                      書記官  葉秀珍


司法院資訊處製作；財團法人民間司法改革基金會備份。
